【裁判字號】    98,消債更,1282
【裁判日期】    990310
【裁判案由】    聲請更生程序
【裁判全文】
臺灣高雄地方法院民事裁定          98年度消債更字第1282號
聲  請  人  甲○○
上列當事人依消費者債務清理條例聲請更生事件，本院裁定如下
：
    主  文
聲請駁回。
聲請費用由聲請人負擔。
    理  由
一、聲請意旨略以：聲請人於消費者債務清理條例施行後，曾向
    最大債權金融機構中國信託商業銀行股份有限公司（下稱中
    國信託銀行）請求共同協商債務清償方案，惟經中國信託銀
    行以「無法負擔任何還款條件」為由，開具前置協商不成立
    通知書予聲請人，而聲請人每月收入為15,000元，聲請人除
    需負擔自身生活費2,700元外，並需支出房屋貸款12,000 元
    ，是以聲請人上開收入僅勉強負擔前述生活費及房貸支出，
    並無太多剩餘以清償債務，顯有無法清償債務之虞，而聲請
    人所負無擔保或無優先權之債務總額並未逾1,200 萬元，復
    未經法院裁定開始清算程序或宣告破產，爰依法聲請更生等
    語。
二、按更生之聲請有下列情形之一者，應駁回之：一、債務人曾
    依本條例或破產法之規定而受刑之宣告；二、債務人曾經法
    院認可和解、更生或調協，因可歸責於己之事由，致未履行
    其條件；三、債務人經法院通知，無正當理由而不到場，或
    到場而不為真實之陳述，或拒絕提出關係文件或為財產變動
    狀況之報告，消費者債務清理條例第46條定有明文。又聲請
    更生或清算不合程式或不備其他要件者，法院應以裁定駁回
    之，但其情形可以補正者，法院應定期間先命補正，復為同
    條例第8 條所明定。是債務人於法院裁准消費者債務清理程
    序開啟前，基於謀求自身經濟生活更生之目的，當以積極誠
    實之態度，配合法院進行各項程式。法院雖依本條例第10條
    之規定，有依職權調查必要之事實及證據之責，然基於債務
    人對自身財務、信用、工作之狀況，本應知之最詳之理，且
    按同條例第44條、第82條及第46條第3 款之意旨，苟債務人
    怠於配合法院調查，或有不實陳述之情形，法院亦得駁回債
    務人之聲請，顯見本條例藉由課予債務人協力義務之方式，
    以示其確有債務清理之誠意。
三、經查：
（一）本件聲請人曾與最大債權金融機構中國信託銀行進行債務
      協商而不成立，中國信託銀行提出二階段還款方案，首階
      分72期、利率0％、每期還款5,000元之還款方案，惟因聲
      請人「無法負擔任何還款條件」致協商不成立，此有前置
      協商不成立通知書及中國信託銀行99年2月1日民事陳報狀
      在卷可查。
（二）聲請人雖主張平均每月需支出個人膳食費2,000元、電話
      費250元、水電瓦斯費300元、醫療費用150元外，尚須支
      出聲請人本身自用住宅貸款12,000元，惟並未提出單據為
      證，尚難遽採，且關於聲請人本人之必要生活費用支出部
      份，因消債條例之立法目的，係為使不幸陷入經濟困境之
      人得以清理債務、重建生活，並在清理過程中能保有符合
      人性尊嚴之最低基本生活，而非維持債務人過去慣常之寬
      裕生活，並由聲請人任意主張其基本生活費用之數額，否
      則將造成揮霍無度以致清償能力降低，反而易使更生程序
      無從進行，因此本院審酌聲請人居住於高雄縣，認應以內
      政部所公告98年度台灣省最低生活費用每人每月為 9,660
      元計算始為合理。至聲請人雖謂該筆自用住宅貸款費用係
      為維持聲請人住之基本需求，應列為生活必要支出云云。
      惟購置房屋向銀行貸款之房貸支出，並非單純之債務清償
      行為，衡諸一般交易常情，銀行並不會足額貸款予債務人
      ，因此，債務人所購置房屋之價值扣除銀行貸款後，通常
      尚會有餘額，此一餘額就資產負債之立場而言，即為資產
      ，而非負債。況債務人每月償還貸款之支出，除係用以支
      付利息外，亦有部分係用於清償房貸本金，而房貸本金之
      減少，房屋價值扣除貸款後之餘額亦隨之增加，即債務人
      之資產亦隨之增加，如債務人清償貸款之支出可列為必要
      費用，無異係認債務人之收入可用於購買房地資產，而不
      必用於還債，實顯失事理之平，是除經全體債權人同意外
      ，應無將房貸之支出列為必要費用之理。又，如謂房貸支
      出可列為必要費用，實係謂債務人向銀行之消費性借款如
      用於購買自用房屋，非但用以購置房屋部分可透過更生程
      序而免責，且日後之收入亦有部分不必用於償債，而可用
      於購置資產，即債務人若無購置資產之能力，可透過更生
      程序向銀行無償取得購買自用房屋之部分融資，殊難肯認
      之。再者，上開內政部所核估之臺灣省居民每月最低生活
      費，業已包含供債務人「住」部分之費用，倘再將房貸計
      入債務人每月之必要費用，即有重覆核給居住費用之情事
      ，自非妥適，況人民安居並不以擁有自用住宅為必要，租
      屋居住亦為目前眾多經濟狀況無力負擔購屋支出之人所為
      之安居方式，且因租屋支出並得為所得稅之扣減額，故租
      屋居住毋寧為經濟負擔沈重之人用以減輕負擔之另一種方
      式，因此，聲請人若將該房地變賣清償債務後，其雖增加
      租屋支出，但同時減少貸款支出，對聲請人現今財務狀況
      亦有助益，故本件聲請人名下既仍有財產，理應選擇適時
      適度處分資產之方式以減輕債務，而非堅持負擔高額之房
      屋貸款及房屋稅、地價稅等非必要性支出而仍持續累積其
      資產，故聲請人用以支出房屋貸款之支出，自不得列為必
      要費用。
（三）基此，聲請人每月收入15,000元，如更扣除聲請人每月所
      需支出之9,660元，尚餘有5,340元可清償債務，足堪負擔
      協商條件，於此，即難認聲請人有何無法清償或無法清償
      之虞之情。
（四）又查諸聲請人所提出之財產歸屬資料清單，其名下尚有股
      票28筆，且聲請人96年、97年間亦分別有股息收入 7,491
      元、10,344元，是本院為查明聲請人名下股票資產多寡，
      曾命聲請人補呈其名下97至今股票集保庫存帳戶存摺影本
      ，然聲請人所補呈資料僅有99年2月22日2筆餘額登褶，於
      此亦難認聲請人已盡其據實陳述之協力義務，併此敘明。
四、綜上所述，聲請人於既無不能償債務或有不能清償之虞之情
    事，依上開說明及規定，其聲請之更生已有要件不備，自應
    駁回其更生之聲請，爰裁定如主文。
中    華    民    國    99    年     3    月    10    日
                  民事鳳山分庭  法      官  吳文婷
上正本係照原本作成。
如不服本裁定，應於裁定送達後10日內，以書狀向本院提出抗告
，並繳納抗告費新臺幣1千元。
中    華    民    國    99    年     3    月    10    日
                                書  記  官  林仕興

司法院資訊處製作；財團法人民間司法改革基金會備份。
